臺灣高等法院民事判決
111年度重上字第285號
上  訴  人  余昇勳    

訴訟代理人  錢紀安律師
被 上訴 人  余正思  
訴訟代理人  鄭錦堂律師
            李保祿律師
上列當事人間請求返還不當得利事件，上訴人對於中華民國111
年2月18日臺灣臺北地方法院108年度重訴字第1174號第一審判決
提起上訴，並為訴之追加，本院於111年11月1日言詞辯論終結，
判決如下：
    主      文
上訴、追加之訴均駁回。
第二審（含追加之訴）訴訟費用由上訴人負擔。
    事實及理由
壹、程序方面：
    按在第二審為訴之變更或追加，非經他造同意，不得為之。
    但請求之基礎事實同一者，不在此限，民事訴訟法第446條
    第1項、第255條第1項但書第2款定有明文。查上訴人於原審
    主張被上訴人向訴外人鴻資建設開發股份有限公司（下稱鴻
    資公司）購買新北市○○區○○路000000號1、2樓房屋及其坐落
    之基地（下合稱系爭房地），由上訴人出資至少1/4價金，
    並借名登記在被上訴人名下，系爭房地遭被上訴人以新臺幣
    （下同）5,000萬元出賣訴外人古清木，故依民法第179條第
    1項、第226條第1項規定，請求被上訴人給付1,250萬元本息
    。上訴人嗣於本院追加第一備位主張兩造與徐榮彩、余智敏
    成立合資契約購買系爭房地，被上訴人未將至少1/4出資比
    例即1,250萬元金額支付上訴人，故依合資契約關係、民法
    第179條規定為同一聲明之請求；倘前開合資契約不存在，
    則以第二備位主張其為被上訴人代墊系爭房地1/4買賣價金
    ，依民法第176條第1項、第179條規定為前開請求。被上訴
    人雖不同意上訴人追加，惟追加部分與上訴人起訴原因事實
    ，均係基於系爭房地出賣所生之爭議，其社會事實具共通性
    及關聯性，就原訴所主張之事實及證據資料，於追加之訴並
    得加以利用，且不甚妨礙對造之防禦及訴訟之終結，揆諸前
    揭規定，應予准許。
貳、實體方面：
一、上訴人主張：兩造為兄弟，與母親徐榮彩、姊妹余智敏（下
    合稱徐榮彩等2人），於民國89年至105年間，均為訴外人福
    生企業有限公司（下稱福生公司）與匯亞實業有限公司（下
    分稱匯亞公司，與福生公司合稱系爭2公司）之股東，並由
    伊擔任實際經營者。兩造與徐榮彩等2人於89年間因系爭2公
    司業務所需，共同出資2,600萬元，向鴻資公司購買系爭房
    地，並借名登記在被上訴人名下（下稱系爭借名契約）。被
    上訴人嗣於105年1月19日，未經伊同意，逕將系爭房地以5,
    000萬元出賣訴外人古清木，被上訴人依系爭借名契約返還1
    /4所有權登記予伊之契約義務即陷於給付不能，且侵害應歸
    屬伊之1/4價金利益，爰依民法第179條第1項、第226條第1
    項規定，擇一求為命被上訴人給付1,250萬元本息之判決。
    併陳明願供擔保聲請宣告假執行。
二、被上訴人則以：兩造未就系爭房地成立系爭借名契約，上訴
    人對系爭房地亦無出資，系爭房地為其母親徐榮彩出資購買
    予伊，伊嗣出賣自有之系爭房地，而受領價金給付，有法律
    上之原因，並無不當得利等語，資為抗辯。 
三、原審為上訴人全部敗訴之判決，上訴人聲明不服，提起上訴
    ，及追加第一備位依合資契約關係及民法第179條規定，第
    二備位依民法第176條、第179條規定為請求。並上訴聲明：
    ㈠原判決廢棄。㈡被上訴人應給付上訴人1,250萬元，及自起
    訴狀繕本送達翌日起至清償日止，按年息5％計算之利息。㈢
    願供擔保，請准宣告假執行。被上訴人答辯聲明：上訴及追
    加之訴均駁回。
四、經查：
　㈠上訴人先位依民法第179條第1項、第226條第1項規定，請求
    被上訴人給付1,250萬元本息，均無理由。
  ⒈按所謂借名登記，為當事人約定一方將自己之財產以他方名
    義登記，而仍由自己管理、使用、處分，他方允就該財產為
    出名登記之契約。又主張借名登記者，應就出名人與借名者
    間有借名登記之意思表示合致之事實負舉證責任。
  ⒉上訴人主張系爭房地為其出資1/4所購買乙情，固以其擔任法
    定代理人之匯亞公司開立予鴻資公司用以給付系爭房地買賣
    價金之7紙支票（下稱系爭支票，見原審卷一第7至10頁），
    部分款項乃經其帳戶兌現，並有玉山銀行存匯中心函覆之交
    易明細及資金來源帳戶資料等件為其證明（見原審卷一第15
    1至172頁）。然系爭支票兌現之資金來源帳戶尚有被上訴人
    、徐榮彩及匯亞公司名義之帳戶（見原審卷第172頁），且
    稽之徐榮彩於臺北地方檢察署105年度他字第2810號侵占案
    件偵訊時證稱：系爭房地不是系爭2公司出的錢，是伊集資
    要買給被上訴人，因為爸爸在的時候沒有給他資產，伊就買
    這房子要給他，系爭支票支存帳戶裡的錢是伊支付的，伊委
    託余智敏處理，家裡人都贊成等語；核與余智敏於該案證陳
    ：伊父親過世後，家裡兄弟一起管理，後期找伊回去管帳，
    當時倉庫有點分散，上訴人就提議說要買房子，把倉庫集中
    ，家裡都知道，是由媽媽出資，會登記被上訴人的名字，是
    因為上訴人有很多房子了；系爭支票是伊開的，是為購買系
    爭房地而開的，媽媽去解定存，存到帳戶，因為買賣房子開
    票比較方便，所以是開公司票的方式等語大致相符（見本院
    證物袋）。衡諸家人間多有互相提供帳戶存匯金錢，兩造家
    族長輩徐榮彩決意出資購買系爭房屋登記予被上訴人，並委
    由子女以自己或家族公司帳戶匯款，核無違背一般經驗常情
    ，徐榮彩等2人前開證言即非不能採信。被上訴人辯稱系爭
    房地為其母親徐榮彩出資購買並將所有權登記予伊等情，應
    屬有據。上訴人徒以系爭支票部分款項乃經其帳戶兌現而主
    張系爭房地為其出資購買云云，自不可採。
  ⒊另上訴人主張其為出面與鴻資公司議價簽約之人，為系爭房
    地實際買受人云云。惟上訴人既主張其為家中長子，且擔任
    系爭2公司經營者，則其為母親徐榮彩處理購屋予被上訴人
    之簽約事宜，本與常情無違，尚無從據此認定其為系爭房地
    買賣契約之實質當事人。系爭房地買賣契約記載買受人為被
    上訴人（見原審北司調卷第12、15頁），發票亦記載買受人
    為被上訴人（見原審北司調卷第18頁），上訴人並於本院自
    承：（鴻資公司要移轉系爭房地所有權，必須成立物權契約
    並辦理移轉登記，物權契約之當事人為何人？）當時兩造出
    面與鴻資公司談，要求鴻資公司把系爭房地登記在被上訴人
    名下，鴻資公司是依上訴人之要求移轉給被上訴人等語（見
    本院卷第101至102頁），可見與鴻資公司達成系爭房地買賣
    及移轉所有權之意思表示合致之當事人均為被上訴人，被上
    訴人基於有效之物權行為受讓系爭房地所有權登記，為系爭
    房地之所有權人無訛。上訴人主張系爭房地為其出資取得至
    少1/4應有部分，並借名登記在被上訴人名下云云，實不足
    取。
  ⒋從而，上訴人不能證明有出資購買系爭房地，亦非系爭房地
    買賣契約之實質當事人，則系爭房地並非其現在或將來之自
    有財產，要無與被上訴人成立借名登記契約之餘地。其次，
    上訴人就其於何時、地及如何與被上訴人達成系爭房地至少
    1/4應有部分借名登記在被上訴人名下之合意乙情，迄無舉
    證說明，其主張兩造間就系爭房地成立系爭借名契約一節，
    實無可採。準此，上訴人主張被上訴人因系爭借名契約所負
    返還登記之債務陷於給付不能，依民法第266第1項請求被上
    訴人損害賠償，自無理由。又被上訴人出賣自有之系爭房地
    而受領價金，亦非取得應歸屬上訴人之不當得利，上訴人依
    民法第179條規定請求被上訴人返還1/4買賣價金，亦屬無理
    。
  ㈡又縱支付系爭房地價款支票之資金來源帳戶包括上訴人、徐
    榮彩及匯亞公司名義帳戶，無從逕認上訴人與其餘出資者間
    成立合資契約，且若其等間成立合資購買系爭房地契約，則
    被上訴人出售自有系爭房地受領價金，亦無構成不當得利可
    言。此外，上訴人不能證明以其帳戶兌現價金支票，有為被
    上訴人管理事務之意思，或係無法律上原因所為支付，其追
    加第一備位依合資契約關係、民法第179條，第二備位依民
    法第176條、第179條規定，請求被上訴人返還1,250萬元本
    息，亦無理由。
五、綜上所述，上訴人依民法第179條第1項、第226條第1項規定
    ，請求被上訴人給付1,250萬元，及自起訴狀繕本送達翌日
    起至清償日止，按年息5％計算之利息，為無理由，不應准許
    。原審為上訴人敗訴之判決，並駁回其假執行之聲請，即無
    不合。上訴意旨指摘原判決不當，求予廢棄改判，為無理由
    ，應予駁回。另上訴人於本院追加第一備位依合資契約關係
    、民法第179條規定，第二備位依民法第176條、第179條規
    定為同一請求，亦無理由，應併予駁回。
六、本件事證已臻明確，兩造其餘之攻擊或防禦方法及所用之證
    據，經本院斟酌後，認為均不足以影響本判決之結果，爰不
    逐一論列，附此敘明。
七、據上論結，本件上訴及追加之訴均為無理由，依民事訴訟法
    第449條第1項、第78條，判決如主文。
中　　華　　民　　國　　111 　年　　11　　月　　29　　日
                  民事第十八庭  
                      審判長法  官  管靜怡
                            法  官  林政佑
                            法  官  陳  瑜

正本係照原本作成。
如不服本判決，應於收受送達後20日內向本院提出上訴書狀，其
未表明上訴理由者，應於提出上訴後20日內向本院補提理由書狀
（均須按他造當事人之人數附繕本）上訴時應提出委任律師或具
有律師資格之人之委任狀；委任有律師資格者，另應附具律師資
格證書及釋明委任人與受任人有民事訴訟法第466 條之1第1項但
書或第2項所定關係之釋明文書影本。如委任律師提起上訴者，
應一併繳納上訴審裁判費。
中　　華　　民　　國　　111 　年　　11　　月　　29　　日

　　　　　　　　　　　　書記官  江怡萱